臺灣高等法院刑事判決　　　　　　　　95年度上易字第2565號
上　訴　人
即　被　告　甲○○
上　訴　人
即　被　告　乙○○
上列上訴人因傷害案件，不服臺灣臺北地方法院94年度易字第
1274號，中華民國95年11月9日第一審判決（起訴案號：臺灣臺
北地方法院檢察署94年度偵字第12564號），提起上訴，本院判
決如下：
    主  文
原判決撤銷。
甲○○傷害人之身體，處有期徒刑貳月，如易科罰金，以佰元
折算壹日。
乙○○傷害人之身體，處拘役拾日，如易科罰金，以佰元折
算壹日。
    事  實
一、甲○○與乙○○均係計程車司機，於民國94年6月29日凌晨
    12時26分至12時57分間某時點，乙○○駕駛車牌號碼072-CK
    營業小客車在臺北市中山區○○○路○段130號前排班等候客
    人。適甲○○亦駕駛車牌號碼116-CA營業小客車前來該處，
    並停在乙○○車輛之後方等候客人。因乙○○認為甲○○插
    隊，乃下車告知甲○○該處有排班次序，請其按排班次序，
    但為甲○○所拒，二人因而當場發生爭執，甲○○竟基於傷
    害之犯意，先出拳毆打乙○○頭部。乙○○被打後跑開，其
    他在場排班計程司見狀，紛紛靠向甲○○，並與其發生爭吵
    。乙○○本想趁甲○○與他人爭吵之際離開現場，但為甲○
    ○發現，而再度向其衝過來，乙○○因先前被打心有不甘，
    竟復基於傷害之犯意，上前與甲○○發生拉扯，並動手毆打
    甲○○之鼻子、頭部等處，二人隨即被圍民眾架開。乙○○
    因而受有頭皮血腫、左上肢擦傷、右手擦傷等傷害，另甲○
    ○亦受有頭部外傷、鼻樑擦傷、左右鼻翼撕裂傷、鼻出血、
    左胸部瘀青等傷害。
二、案經甲○○、乙○○分別訴由臺北市政府警局中山分局報告
    臺灣臺北地方法院檢察署檢察官聲請簡易判決處刑。
    理  由
壹、認定本件犯罪事實所依憑之證據及理由:
一、被告之供述及辯解:
  (一)訊據被告乙○○固坦承於上揭時、地，出手毆打被告甲○○
    ，並致被告甲○○受有上述傷害之事實，惟矢口否認有何傷
    害之犯行，並辯稱: 是被告甲○○先動手打伊，伊是出於正
    當防衛云云。
  (二)訊據被告甲○○固坦承於上揭時、地，駕駛上開營業小客車
    ，在該處等候客人，並曾與被告乙○○發生口角，惟矢口否
    認有何傷害之犯行，並辯稱: 不是去排班，是去等客人。沒
    有打被告乙○○，是被告乙○○糾眾共十餘人聯手打傷伊的
    ，被告乙○○的傷不知何來云云。
二、被告乙○○傷害部分:
  (一)經查，被告乙○○出手毆打告訴人即被告甲○○，致其受有
    頭部外傷、鼻樑擦傷、左右鼻翼撕裂傷、鼻出血、左胸部瘀
    青等傷害之事實，業據證人甲○○證述在案，並為被告乙○
    ○所自白不諱，且有告訴人甲○○所提出之由臺北縣立醫院
    於94年6月29日所出具之驗傷診斷書在卷可稽（見偵卷第9頁
    ，內載甲○○於94年6月29日接受檢驗，檢查結果為: 頭部
    外傷、鼻樑擦傷、左右鼻翼撕裂傷、鼻出血、左胸部瘀青3
    ×4公分。）。足認被告乙○○上開出於任意性所為之自白
    ，核與事實相符，而可採信。
  (二)至於被告乙○○辯稱: 是出於正當防衛云云。惟按「對於現
    在不法之侵害，而出於防衛自己或他人之行為，不罰。」，
    刑法第23條前段固定有明文。「正當防衛必須對於現在不法
    之侵害始得為之，侵害業已過去，即無正當防衛可言。至彼
    此互毆，又必以一方初無傷人之行為，因排除對方不法之侵
    害而加以還擊，始得以正當防衛論。故侵害已過去後之報復
    行為，與無從分別何方為不法侵害之互毆行為，均不得主張
    防衛權。」，最高法院30年上字第1040號判例、91年度台上
    字第2614號、91年度台上字第1963號裁判可資參照。本件被
    告甲○○與乙○○二人於上揭時、地，因排班次序發生爭吵
    後，被告甲○○先出手毆打被告乙○○一節，業據被告乙○
    ○指訴在案，並經證人張志忠作證在卷，自可堪認定。惟被
    告乙○○自承: 被告甲○○揮拳打我，我就趕快跑，我跑了
    之後，後來越想越不甘心，就跟他隔一段距離爭論，我很不
    甘心，就跑過去跟他說，我要走你又不讓我走，我就跟他爭
    吵並動手跟他打架等語（見原審95年10月26日審判筆錄）。
    因此，被告乙○○被甲○○毆打一拳後即逃離停車處，是被
    告甲○○先前之傷害行為已經停止。被告乙○○係因心有不
    甘而返回原來停車處所出手與被告甲○○發生拉扯，並毆打
    被告甲○○，足見其當時已起傷害被告甲○○之犯意至明，
    而並非只是單純對於被告甲○○之傷害行為所為之還擊，揆
    諸前開規定及說明，其毆打被告甲○○之行為，即非屬正當
    防衛，被告乙○○此部分之所辯，並無可採。
  (三)至於告訴人即被告甲○○另陳稱: 被告乙○○與其發生爭吵
    中，曾以無線電及其所使用之0000000000號行動電話糾集不
    詳姓名之男子十餘人前來一起參與毆打云云。但為被告龔雲
    所堅詞否認，並稱0000000000號電話是從簡訊中所獲悉之號
    碼，其曾撥打過，是色情、交友之類的電話，與被告甲○○
    衝突後，本來想找個地方休息一下，剛好載到客人往天母走
    ，客人在中山北路6段下車等語。經查:
  有關被告甲○○所述以無線電糾眾部分:
    被告甲○○並未提出任何證據證明被告乙○○與其發生上開
    衝突期間，被告乙○○有使用無線電糾集他人前來或請其他
    人以無線電糾集群眾來參與傷害之事實。且查，被告乙○○
    自與被告甲○○發生口角至互相拉扯中間，被告乙○○均在
    車外，則縱被告乙○○之計程車上裝有無線通話設備，但客
    觀上應無使用無線電糾集他人到場之可能。自難徒以被告甲
    ○○之指訴，遽為被告乙○○不利之認定。
  有關被告甲○○所述以行動電話糾眾部分:
    (1)0000000000號行動電話於上開期間，係由被告乙○○所使
      用，為被告乙○○所自承在案（見原審95年10月26日審判
      筆錄第8頁）。
    (2)上開行動電話在91年6月28日23時6分16秒起至同年月29日
      凌晨零時59分30秒止，共有以下9通電話通聯之紀錄，此
      有原審依被告甲○○之聲請向遠傳電信股份有限公司調得
      之0000000000號行動電話雙向通聯紀錄在卷可稽（附於原
      審卷）。而依上開通聯紀錄顯示:
      1.於6月28日23時6分16秒及8分17秒，曾連續2次撥打0000
        000000號電話，惟發話之地點為台北市○○○路○段 47
        號6樓避難平台，結束通話地點則為台北市○○○路○段
        108號12樓屋頂。足見被告龔雲此時正在移動中，且第1
        通發話開始之地點，並非在本案案發地點。足認此 2通
        電話應與本案無關連。
      2.於 6月29日凌晨零時13分48秒與0000000000號電話聯絡
        ，及於同日凌晨零時22分27秒至26分43秒間，曾連續撥
        打5通電話至0000000000號與不詳之人聯絡。該5通電話
        ，每次通話時間分別為9秒、8秒、3秒8、1分21秒、4秒
        ，其通話開始至結束時之發話位置均係在台北市○○○
        路○段130-4號4樓、台北市○○○路○段50號12樓二處間
        移動，係在本案案發地點附近。此後直至同日57分9秒
        前，無與其他人之聯絡紀錄。而被告乙○○於57分9秒
        與0000000000號電話聯絡，該電話經原審依被告甲○○
        之聲請查得結果為案外人何季翰所使用，此有遠傳電信
        股份有限公司之回覆資料在卷可查（附原審卷）。該次
        通話之發話基地臺之地點為台北市士林區○○○路○段
        570 號2樓，結束基地臺之地點為台北市○○區○○路
        12 8 巷2號5樓，核與被告乙○○上開所供: 與被告甲
        ○○衝突後，本來想找個地方休息一下，剛好載到客人
        往天母走，客人在中山北路6段下車等語之情節相符，
        是依此判斷，在此通電話通話之前，雙方之衝突已經結
        束，該通電話與本案亦無關連。
      3.由被告乙○○之上開行動電話之通聯紀錄以觀，僅於 6
        月29日凌晨零時22分27秒至26分43秒間，連續與000000
        0000號間之5通通話紀錄，與本案發生時、地較為接近
        。但查，0000000000號電話被告甲○○稱係向中華電信
        、遠傳電信及亞太電信等公司所申設，原審爰依其聲請
        向上開三家電信公司函詢，惟各該公司均答稱: 非屬該
        公司之門號，亦有中華電話、遠傳電話、亞太固網之回
        覆在卷可稽（均見原審卷）。因此，本院已無法查得該
        門號之申設人。而原審曾依職權試撥結果，現已為空號
        。此亦有公務電話紀錄在卷可查。是縱被告乙○○曾於
        前開期間，與0000000000號聯絡，亦無法證明被告乙○
        ○於撥打上開5通電話糾眾前來共同毆打被告甲○○。
      4.綜上，本件並無證據證明被告乙○○以其所使用之行動
        電話0000000000糾眾十餘人共同毆打打被告甲○○之事
        實，自難徒憑被告甲○○之指訴，而為被告不利之認定
        。
    至於被告甲○○另指稱: 當時全身都在痛云云。惟查，被
      告甲○○另自承醫生驗不出來（見原審95年10月26日審判
      筆錄第11頁），是被告甲○○是否另受有他傷，既乏證據
      證明，自難徒以其指訴據以認定。
  (四)綜合上述，本件被告乙○○於前開時、地，毆打告訴人即被
    告甲○○，致被告甲○○有上述傷害之事實，事證明確，洵
    堪認定。至於被告甲○○所指訴尚有共犯十餘人及其另受有
    其他傷害云云，既乏證據證明，自難以憑採。
三、被告甲○○傷害部分:
  (一)告訴人即被告乙○○指訴被告甲○○出拳毆打傷害，業據其
    以證人身分具結作證: 當天的12點多，地點在新生北路月亮
    飯店前面的巷子，因為我當時是排第2班，頭班出車後，我
    依序前進為頭班，我看到有一個空位，被告甲○○的車就插
    進來，被告甲○○沒有按照次序排班，我下車跟他說這裡有
    排班次序，你要按排班次序，你這樣算插隊，他就用很兇的
    口氣說他根本不需要排班，他要在哪裡排就在哪裡排，在爭
    吵過程中，他就過來揮拳打我，我就趕快跑。我跑了之後，
    後來越想越不甘心，就跟他隔一段距離爭論，有人看到他打
    我就說他這樣的行為是流氓的行為，並跟他在那裡吵，我趁
    他不注意要開我車門上車離開現場，被告甲○○看到我要開
    車，又要衝過來打我，我又跑，跑了之後，他沒有繼續追，
    圍觀的人就一直在指責他的不是，他就跟他們吵，我很不甘
    心，就跑過去跟他說，我要走你又不讓我走，我就跟他爭吵
    並動手跟他打架。我的前手臂有擦傷等語在案（見原審95年
    10月26日審判筆錄），並提出臺北市立中興醫院於94年6月
    29日所出具之甲種診斷證明書一紙在卷可稽（見偵卷第10頁
    ，內載被告乙○○之就診日期為94年6月29日，診斷結果為
    頭皮血腫約8×8公分，左上肢擦傷約12×2公分、右手擦傷
    0.3×0.2公分。）。被告乙○○所述拉扯之方式與手部受傷
    之位置，與上開診斷證明書客觀上相符合。參之證人張志忠
    亦到庭結證稱: 那天被告乙○○是排第1台，我排第5台，我
    看到被告甲○○是排在第2台，後來他們兩人站在車外在吵
    架，後來他們吵一吵就打起來，我看到楊先生先動手空手抓
    乙○○的衣服，動手打他的臉部，乙○○跑給甲○○追，我
    看到聚集的人（就是在場排班的其他人）越來越多，後來兩
    人拉扯扭成一塊，後來客人上我的車我就走掉等語在案（見
    原審同上日筆錄）。
  (二)被告甲○○雖否認傷害被告乙○○，並稱: 伊當時沒有排班
    ，證人張志忠根本不在現場云云。惟查:被告甲○○坦承當
    天確實在現場，而當時被告乙○○的車在其前方，其後方亦
    有計程車跟在後面，伊是要在該處等候客人等語（見原審同
    上日審判筆錄第11頁）。是依被告甲○○所供，被告乙○○
    當時確係排在其前面，另其後方另有其他計程車跟著排隊，
    核與被告乙○○所證述: 我是頭班，被告甲○○插在其後方
    等語，以及證人張志忠所證述: 被告乙○○是第1台，被告
    甲○○是排在第2台之情形完全相符。參之被告甲○○亦坦
    承: 當時被告乙○○從其前方過來，二人因排班問題，而下
    車與之爭執，然後被告乙○○毆打伊等語，核亦與被告乙○
    ○及張志忠所述: 二人先發生爭吵後再互相拉扯、扭打之情
    形相一致。足信證人乙○○、張志忠之證詞，確為事實。被
    告甲○○既係插在被告乙○○、及其他不詳計程車中間等候
    客人，則其自是在該處排班無疑，所辯: 沒有在排班，證人
    張志忠不在場，沒有毆打被告乙○○云云，為卸責之詞，不
    足採信。至於被告甲○○另指稱: 當時曾被他人架起來後，
    遭被告乙○○毆打，沒有打被告乙○○云云。惟查，依被告
    甲○○所提出之上開診斷證明書所載，其當時雙手不論上臂
    、前臂或腋下均無任何瘀血或挫傷，反之被告乙○○之左、
    右兩手之前手臂均有擦傷，果其被人從身體兩側架起來遭被
    告乙○○毆打，其上開各部分豈能無傷。足見被告甲○○上
    開所辯，亦無可採。
  (四)綜合上述，被告甲○○傷害被告乙○○之犯行，亦事證明確
    ，洵堪認定。
貳、論罪科刑之理由:
一、被告行為後，刑法於94年1月7日修正通過，於94年2月2日公
    布，並於95年7月1日施行。按行為後法律有變更者，適用行
    為時之法律，但行為後之法律有利於行為人者，適用最有利
    於行為人之法律，現行刑法第2條第1項訂有明文。本件被告
　　二人行為時之刑法第41條第1項前段規定：犯最重本刑為5年
　  以下有期徒刑以下之刑之罪，而受6個月以下有期徒刑或拘
    役之宣告，因身體、教育、職業、家庭之關係或其他正當事
    由，執行顯有困難者，得以1元以上3元以下折算1日，易科
    罰金。參酌被告行為時之修正前罰金罰鍰提高標準條例第2
　  條前段（現已刪除）規定，就其原定數額提高為100倍折算1
    日，則本件被告行為時之易科罰金折算標準，應以銀元300
    元折算1日，經折算為新臺幣後，應以新臺幣900元折算為1
    日。而95年7月1日修正公布施行之刑法第41條第1項前段則
    規定：犯最重本刑為5年以下有期徒刑以下之刑之罪，而受
　  6個月以下有期徒刑或拘役之宣告者，得以新臺幣1000元、
    2000元或3000元折算1日，易科罰金。比較新、舊法結果，
    以行為時舊法之規定，較有利於被告，自應適用行為時刑法
    第41條第1項及行為時罰金罰鍰提高標準條例第2條之規定，
    先予明。另關於罰金刑，刑法分則編各罪所定罰金刑之貨
    幣單位原為銀元，修正前刑法第33條第5款規定：「罰金：
    一元（銀元）以上。」，而依罰金罰鍰提高標準條例規定，
    就72年6月26日前修正之刑法部分條文罰金數額提高二至十
    倍，其後修正者則不提高倍數，並依現行法規所定貨幣單位
    折算新臺幣條例規定，以銀元一元折算新臺幣三元。修正後
    刑法第33條第5款規定：「罰金：新臺幣一千元以上，以百
    元計算之。」，刑法第33條第5款所定罰金貨幣單位經修正
    為新臺幣後，刑法分則各罪所定罰金刑之貨幣單位亦應配合
    修正為新臺幣，為使刑法分則編各罪所定罰金之最高數額與
    刑法修正前趨於一致，乃增訂刑法施行法第1條之1：「中華
    民國94年1月7日刑法修正施行後，刑法分則編所定罰金之貨
    幣單位為新臺幣。94年1月7日刑法修正時，刑法分則編未修
    正之條文定有罰金者，自94年1月7日刑法修正施行後，就其
    所定數額提高為三十倍。但72年6月26日至94年1月7日新增
    或修正之條文，就其所定數額提高為三倍。」。從而，刑法
    分則編各罪所定罰金刑之最高數額，於上開規定修正後並無
    不同，惟修正後刑法第33條第5款所定罰金刑最低數額，較
    之修正前提高，自以修正前刑法第33條第5款規定有利於被
    告，本件自應適用行為時刑法第33條第5款之規定。核被告
    二人所為，均犯刑法第277條第1項之傷害罪。
二、原審對被告二人論罪科刑，固非無見。然被告二人上訴本院
    後，已達成和解，有和解書在卷可憑。原審量刑時，未及審
    酌此情，仍有未合。被告甲○○上訴意旨以原審判決與事實
    不符云云，並無理由。被告乙○○上訴意旨以已經和解，請
    求從輕量刑云云，則有理由，且原審判決亦有上揭可議之處
    ，本院爰將原審判決，予以撤銷改判。
三、爰審酌被告二人因排班爭執，竟以互毆之方式解決，以及本
    件係被告甲○○先動手毆打，被告二人犯後，被告乙○○均
    坦承犯行，其犯後態度尚稱良好，另被告甲○○於原審審理
    時一再避重就輕，且於證人作證時，以證人係瞎掰、胡扯、
    偽證之攻擊性語言攻擊證人，犯後態度不佳，以及上訴後，
    雙方已達成和解等一切情狀，分別量處如主文第二項所示之
    刑，併均諭知易科罰金之折算標準。
據上論斷，應依刑事訴訟法第369條第1項前段、第364條、第299
條第1項前段，刑法第2條第1項前段、第277條第1項、行為時刑
法第41條第1項前段，罰金罰鍰提高標準條例第1條前段、修正前
罰金罰鍰提高標準條例第2條，判決如主文。
本案經檢察官呂文忠到庭執行職務。
中　　華　　民　　國　　96　　年　　2 　　月　　9 　　日
　　　　　　　    刑事第十四庭審判長法　官  陳志洋
　　　　　　　　　　　　　　　　　  法　官  蔡聰明
　　　　　　　　　　　　　　　　　  法　官  沈宜生
以上正本證明與原本無異。
不得上訴。
                                    書記官  陳雅加
中　　華　　民　　國　　96　　年　　2 　　月　　12　　日
附錄：本案論罪科刑法條全文
中華民國刑法第277條:
（普通傷害罪）
傷害人之身體或健康者，處 3 年以下有期徒刑、拘役或 1 千元
以下罰金。
犯前項之罪因而致人於死者，處無期徒刑或 7 年以上有期徒刑；
致重傷者，處 3 年以上 10 年以下有期徒刑。
